ACORDAO-COMPLETO-2534695

ACÓRDÃO 7883/2022 ATA 41/2022 - SEGUNDA CÂMARA

VISTOS, relatados e discutidos estes autos que cuidam de embargos de declaração opostos por Ana Gerlane da Silva Formiga, Denize Torres Candeia Guedes e Marcone Macário Lopes contra o Acórdão 6847/2021-TCU-Segunda Câmara (Relator: Ministro Raimundo Carreiro) .
ACORDAM os Ministros do Tribunal de Contas da União, reunidos em Sessão da Segunda Câmara, diante das razões expostas pelo Relator, em:
9.1. com fulcro no art. 34 da Lei nº 8.443/92 c/c o art. 287 do RI/TCU, conhecer dos embargos de declaração em análise para, no mérito, rejeitá-los;
9.2. dar ciência da presente deliberação aos recorrentes.

Embargos de declaração opostos por Ana Gerlane da Silva Formiga, Denize Torres Candeia Guedes e Marcone Macário Lopes contra o Acórdão 6847/2021-TCU-2ª Câmara, que teve como Relator  o Ministro Raimundo Carreiro.

Segunda Câmara

Prefeitura Municipal de Quixabá - PB.

3. Interessados/Responsáveis/Recorrentes:
3.1. Interessada: Secretaria de Controle Externo do TCU/PB (00.414.607/0012-70).
3.2. Responsáveis: Ana Gerlane da Silva Formiga (XXX.671.704-XX); Denize Torres Candeia Guedes (XXX.928.734-XX); Marcone Macario Lopes (XXX.478.934-XX); Paulo Cesar Leite (XXX.242.374-XX).
3.3. Recorrentes: Ana Gerlane da Silva Formiga (XXX.671.704-XX); Denize Torres Candeia Guedes (XXX.928.734-XX); Marcone Macario Lopes (XXX.478.934-XX).

13.1. Ministros presentes: Bruno Dantas (Presidente), Aroldo Cedraz e Antonio Anastasia (Relator).
13.2. Ministro-Substituto convocado: Marcos Bemquerer Costa.

ANTONIO ANASTASIA

Ministro Raimundo Carreiro.

Transcrevo a seguir, nos termos do art. 1º, § 3º, inciso I, da Lei nº 8.443/92, excerto da instrução lavrada no âmbito da Secretaria de Recursos (peça 20) , contendo a análise de mérito das razões recursais, cujas conclusões contaram com a anuência do corpo diretivo daquela unidade técnica (peças 21 e 22) 
"INTRODUÇÃO
1.	Trata-se de embargos de declaração opostos por Ana Gerlane da Silva Formiga, Denize Torres Candeia Guedes e Marcone Macário Lopes (peças 194-195) contra o Acórdão 6847/2021-TCU-Segunda Câmara, rel. Min. Raimundo Carreiro (peça 180) . A deliberação recorrida apresenta o seguinte teor:
ACORDAM os ministros do Tribunal de Contas da União, reunidos em Sessão da Segunda Câmara, ante as razões expostas pelo Relator, e com fundamento nos arts. 33 e 48 da Lei 8.443/1992 c/c o art. 286, do RI/TCU, em:
9.1. conhecer do pedido de reexame para, no mérito, negar lhe provimento;
9.2. dar ciência aos recorrentes e demais interessados a respeito do inteiro teor deste acórdão, informando que esta deliberação, acompanhada do Relatório e do Voto que a fundamentam, está disponível para consulta no endereço www.tcu.gov.br/acordaos, além de esclarecer que, caso requerido, este Tribunal poderá fornecer sem custos as correspondentes cópias impressas.
2.	O pedido de reexame foi interposto contra o Acórdão 9859/2019-TCU-Segunda Câmara, rel. Min. Aroldo Cedraz (peça 124) , por meio do qual o Tribunal decidiu:
ACORDAM os Ministros do Tribunal de Contas da União, reunidos em Sessão da 2ª Câmara, em:
9.1. conhecer da presente Representação, eis satisfeitos os requisitos de previstos nos arts. 235 e 237, inciso VII, do Regimento Interno-TCU, combinados com o art. 113, § 1º, da Lei 8.666, de 21/6/1993, e com o art. 103, § 1º, da Resolução-TCU 259, de 7/5/2014, para, no mérito, considerá-la parcialmente procedente;
9.2. considerar revel, para todos os efeitos, o Sr. Paulo Cesar Leite, dando-se prosseguimento ao processo, com fundamento no art. 12, § 3º, da Lei 8.443, de 16/7/1992;
9.3. rejeitar parcialmente as razões de justificativa apresentadas pelas Sras. Ana Gerlane da Silva Formiga e Denize Torres Candeia Guedes e pelo Sr. Marcone Macário Lopes, aproveitando em favor do Sr. Paulo Cesar Leite, nos termos do art. 161 do Regimento Interno do TCU, as razões de justificativa que restaram acolhidas;
9.4. aplicar às Sras. Ana Gerlane da Silva Formiga e Denize Torres Candeia Guedes e aos Srs. Marcone Macário Lopes e Paulo Cesar Leite a multa prevista no art. 58, inciso II, da Lei 8.443/1992, combinado com o art. 268, inciso II, do Regimento Interno do TCU, no valor individual de R$ 6.500,00 (seis mil e quinhentos reais) , R$ 7.000,00 (sete mil reais) , R$ 6.500,00 (seis mil e quinhentos reais) e R$ 6.500,00 (seis mil e quinhentos reais) , respectivamente, fixando-lhes o prazo de 15 (quinze) dias, a contar das notificações, para que comprovem perante o Tribunal (art. 214, inciso III, alínea 'a', do Regimento Interno/TCU) o recolhimento das dívidas aos cofres do Tesouro Nacional, atualizadas monetariamente desde a presente data até o dia dos efetivos recolhimentos, se forem pagas após seus vencimentos, na forma da legislação em vigor:
9.5. autorizar, desde logo, nos termos do art. 28, inciso II, da Lei 8.443/1992, a cobrança judicial das dívidas, caso não atendidas as notificações;
9.6. em consonância com o art. 169, inciso V e § 1º, do Regimento Interno-TCU, dar ciência desta decisão ao Município de Quixaba-PB e à Fundação Nacional de Saúde (Funasa) , arquivando-se os autos em seguida.
HISTÓRICO
3.	Cuidam os autos de representação da empresa Coenco Construções Empreendimentos e Comércio Ltda. sobre possíveis irregularidades cometidas pela comissão permanente de licitação e por parecerista jurídico do Município de Quixaba/PB na condução da Concorrência 1/2015, cujo objeto consistiu na execução de serviços de construção de sistema de esgotamento sanitário.
4.	Os recursos financeiros para custear a referida obra, no total de R$ 2.882.356,02, foram oriundos do Convênio TC/PAC 641/14, firmado com a Funasa, e do município, a título de contrapartida (peça 1, p. 84) .
5.	Após a determinação de conhecimento da representação, mas sem efeito suspensivo, pelo Exmo. Min. Relator (peça 21) , Ana Gerlane da Silva Formiga, Marcone Macário Lopes e Denize Torres Candeia Guedes, membros da comissão permanente de licitação, e Paulo Cesar Leite, assessor jurídico do Município de Quixaba/PE, foram ouvidos em audiência pelas seguintes irregularidades (peças 30, 32, 38, 40, 42, 87, 106-109) :
1.1.	exigir e tolerar no Edital de Concorrência 1/2015 critérios habilitatórios indevidos e/ou ilegais que restringiram e comprometeram o caráter competitividade do certame, contrariando o disposto no art. 3º, §1º, Lei 8.666/1993 (...) ;
1.2.	descumprimento [do] devido processo legal, caracterizado pelas ausências de juntada e de análise de recurso impetrado pela empresa Coenco contra sua inabilitação, além da não atribuição do efeito suspensivo decorrente do requerimento, contrariando o art. 109, §§ 2º e 4º, da Lei 8.666/1993.
6.	Após a apreciação das justificativas apresentadas, foi proferido o Acórdão 9859/2019-TCU-Segunda Câmara, rel. Min. Aroldo Cedraz (peça 124) , por meio do qual o Tribunal decidiu, como visto acima, conhecer da presente representação e considerá-la parcialmente procedente, aplicando multa aos responsáveis ouvidos em audiência, com base no art. 58, inc. II, da Lei 8.443/1992.
7.	Em face desse acórdão, Ana Gerlane Formiga, Denize Guedes e Marcone Macário Lopes opuseram embargos de declaração, que foram conhecidos, mas, no mérito, rejeitados, por meio do Acórdão 4009/2020-TCU-Segunda Câmara, rel. Aroldo Cedraz (peça 141) .
8.	Em seguida, esses mesmos responsáveis interpuseram pedido de reexame contra o acórdão condenatório, que, como visto acima, foi conhecido, mas, no mérito, teve provimento negado, por meio do Acórdão 6847/2021-TCU-Segunda Câmara, rel. Raimundo Carreiro (peça 180) .
9.	Nesta oportunidade, ainda inconformados, os mencionados responsáveis opõem embargos de declaração contra o acórdão denegatório do pedido de reexame, que são objeto da presente análise.
EXAME DE ADMISSIBILIDADE
10.	Reitera-se o exame preliminar de admissibilidade, que propôs o conhecimento do recurso e a suspensão dos efeitos do item 9.1 do acórdão recorrido (peças 201-202) , realizado em cumprimento a despacho proferido pelo então relator, Exmo. Ministro Raimundo Carreiro (peça 198) , o qual, após a sua aposentadoria, como disposto no art. 153 do RI/TCU, foi substituído pelo Exmo. Ministro Antônio Anastasia.
EXAME técnico
11.	Delimitação
11.1.	A presente instrução tem por objeto apreciar a existência de omissão, obscuridade ou contradição no acórdão recorrido.
12.	A existência de omissão, obscuridade ou contradição no acórdão recorrido.
12.1.	Alegações (peça 194, p. 2) :
12.2.	Houve omissão, obscuridade e até mesmo contradição no acórdão recorrido, quanto aos critérios adotados para a dosimetria das penas. O Tribunal foi contraditório ao afirmar que as multas aplicadas não caracterizam confisco, pois os embargantes comprovaram que correspondem a mais de seis vezes suas remunerações mensais.
12.3.	Análise:
12.4.	Não houve qualquer um dos vícios alegados pelos embargantes, pois, como ressaltado no relatório do acórdão recorrido, a jurisprudência desta Corte é pacífica no entendimento de que "a dosimetria do valor da multa, em processos de contas, é pautada pelo nível de gravidade e pela materialidade dos ilícitos, bem como pelo grau de culpabilidade do agente, não guardando relação com a sua capacidade financeira (Acórdão 2560/2019-TCU-Plenário, rel. Augusto Nardes, 1137/2019-1ª Câmara, rel. Vital do Rêgo, 12515/2019-2ª Câmara, rel. Aroldo Cedraz, e 939/2017-Plenário, rel. Bruno Dantas) ." (peça 182, p. 13) .
12.5.	Alegações (peça 194, p. 2-3) :
12.6.	A decisão foi obscura ou omissa ao não levar em consideração os novos elementos trazidos no recurso, a saber, a inexistência de dano tendo em vista o cancelamento da licitação, a realização de nova licitação atendendo aos apontamentos da Corte de Contas e a prova de que técnicos e terceiros emitiram pareceres contábeis e jurídicos e indicaram os índices da licitação que foram objeto de questionamento. Tais elementos motivariam, pelo menos, a redução da multa.
12.7.	Análise:
12.8.	Não houve obscuridade nem omissão no acórdão ocorrido quanto aos pontos alegados, pois, como deixado meridianamente claro no respectivo voto condutor (peça 181, p. 2) :
7.	É cediço que, na jurisprudência dominante deste Tribunal, a existência de pareceres técnicos ou jurídicos, que eventualmente respaldem a irregularidade praticada, não isenta o gestor de sua responsabilidade, principalmente quando a matéria objeto dos pareceres não apresenta complexidade técnica ou jurídica elevada, como foi o caso em exame. A excessividade dos requisitos do edital e os impactos negativos deles sobre a ampla competição esperada no certame, a meu ver, não demandaria nenhum conhecimento técnico ou jurídico aprofundado.
8.	Na responsabilização dos agentes, o acórdão e o voto levaram em conta esse elemento subjetivo, entre outros, chegando à conclusão de que houve negligência no cuidado com o interesse público de buscar a melhor oferta para a Administração, inclusive com omissão do dever de apreciar recurso administrativo onde se alertava para a irrazoabilidade dos critérios de habilitação (peças 110, p. 17; peça 125, p. 3) .
9.	Diante dos elementos apontados acima, fica difícil entender que a retificação promovida em editais posteriores é uma atenuante da culpabilidade e prova da boa-fé dos recorrentes. As sanções impostas aos recorrentes, portanto, encontram-se justificadas pela ocorrência de erro grosseiro, pois eles não observaram o dever de cuidado na condução do certame.
12.9.	Alegações (peça 194, p. 4-9) :
12.10.	De acordo com duas decisões do TCU, a presença de pareceres jurídicos e ou técnicos, quando não elidem a responsabilidade do agente público, constituem elemento para a redução da pena aplicada (Acórdão 3881/2014-TCU-Segunda Câmara, rel. José Jorge, e 724/2021-Plenário, rel. Bruno Dantas) .
12.11.	Análise:
12.12.	As duas deliberações referidas pelos embargantes foram proferidas tendo em vista as circunstâncias fáticas, jurídicas e subjetivas que se verificavam nos processos em que foram proferidas, as quais, como visto no item anterior, não prevalecem no processo aqui analisado. Portanto, não cabe estender a este as conclusões adotadas naqueles.
CONCLUSÃO
13.	Das análises anteriores, conclui-se que:
a)	não houve a omissão, obscuridade ou contradição alegada, pois as alegações dos embargantes sobre a dosimetria das penas, o amparo de pareceres técnicos ou jurídicos às decisões por eles tomadas e a correção, em certames licitatórios posteriores, das irregularidades que lhes foram imputadas foram devidamente apreciadas e refutadas pelo acórdão recorrido;
b)	os elementos que levaram o Tribunal a reduzir as penas aplicadas aos responsáveis nos precedentes elencados pelos embargantes, tomando por base os pareceres técnicos ou jurídicos examinados naqueles feitos, não estão presentes neste processo.
14.	Com base nessas conclusões, propõe-se o conhecimento do recurso interposto para que seja rejeitado, indeferindo-se, assim, o requerimento dos recorrentes de redução das multas que lhes foram aplicadas ao valor máximo de R$ 1.000,00.
PROPOSTA DE ENCAMINHAMENTO
15.	Ante o exposto, submete-se à consideração superior a presente análise dos embargos de declaração opostos por Ana Gerlane da Silva Formiga, Denize Torres Candeia Guedes e Marcone Macário Lopes contra o Acórdão 6847/2021-TCU-Segunda Câmara, propondo-se, com fundamento nos arts. 32, inc. II, e 34 da Lei 8.443/1992:
a)	conhecer do recurso e, no mérito, rejeitá-lo;
b)	dar conhecimento aos embargantes e aos demais interessados da decisão que vier a ser prolatada."
É o Relatório.

Carlos Augusto Pinheiro Cavalcante Junior (13676/OAB-PB) e Joanilson Guedes Barbosa (13.295/OAB-PB), representando Denize Torres Candeia Guedes; Ana Gerlane da Silva Formiga; e Marcone Macario Lopes.

Não atuou.

REPRESENTAÇÃO. LICITAÇÃO NO MUNICÍPIO DE QUIXABA/PB COM PREVISÃO DE APORTE DE RECURSOS FEDERAIS. RESTRIÇÃO INDEVIDA À COMPETITIVIDADE DO CERTAME. RESPONSABILIDADE DOS MEMBROS DA COMISSÃO PERMANENTE DE LICITAÇÃO E DO PARECERISTA JURÍDICO DO MUNICÍPIO. REPRESENTAÇÃO PARCIALMENTE PROCEDENTE. MULTA. PEDIDO DE REEXAME. NÃO PROVIMENTO. EMBARGOS DE DECLARAÇÃO. AUSÊNCIA DE OBSCURIDADE, CONTRADIÇÃO OU OMISSÃO NO ACÓRDÃO RECORRIDO. TENTATIVA DE REDISCUSSÃO DA MATÉRIA. REJEIÇÃO. CIÊNCIA AOS INTERESSADOS.

REPRESENTAÇÃO (REPR)

Secretaria de Recursos (Serur); Secretaria de Fiscalização de Infraestrutura Urbana (SeinfraUrb).

Os embargos de declaração opostos por Ana Gerlane da Silva Formiga, Denize Torres Candeia Guedes e Marcone Macário Lopes (peças 194 a 195) contra o Acórdão 6847/2021-TCU-Segunda Câmara, rel. Min. Raimundo Carreiro (peça 180) , podem ser conhecidos, com fulcro no art. 34 da Lei nº 8.443/92 c/c o art. 287 do RI/TCU.
2.	 No mérito, acolho integralmente as conclusões presentes nos pareceres uniformes da unidade técnica, as quais adoto como razões de decidir. A análise empreendida pela Secretaria de Recursos abordou com propriedade os argumentos consignados pelos embargantes, de modo que se tornou despicienda a adução de novas considerações de fato e de direito sobre a matéria.
3.	Como se vê, nenhum dos argumentos ora apresentados pelos recorrentes trata de falta de clareza na redação da decisão embargada, da existência de proposições inconciliáveis entre si no texto desse julgado ou da falta de pronunciamento sobre matéria que deveria ter sido apreciada; ou seja, o assunto em exame foi devidamente avaliado na decisão objeto destes embargos, inexistindo quaisquer contradição ou omissões a serem saneadas. Há, na verdade, discordâncias em relação à decisão adotada pela Corte do Contas.
4.	Como os recorrentes tentam, nesta etapa processual, tão somente a rediscussão de mérito da decisão proferida, em razão de mero inconformismo com seus termos, o que não é cabível em via de embargos de declaração, concluo não haver reparo a ser feito na decisão proferida por este Tribunal.
5.	Assim, inexistindo contradição, obscuridade ou omissão no Acórdão 6847/2021-TCU-Segunda Câmara, os embargos de declaração em análise devem ser rejeitados.
6.	Em face do exposto, Voto por que o Tribunal adote a minuta de Acórdão que ora submeto à apreciação deste Colegiado.
TCU, Sala das Sessões, em 29 de novembro de 2022.
ANTONIO ANASTASIA 
Relator